臺灣高等法院民事判決　　　　　　　　 94年度上易字第768號
上　訴　人　乙○○
被 上訴 人　甲○○
上列當事人間因返還借款事件，上訴人對於中華民國94年7月14
日臺灣臺北地方法院94年度訴字第1459號第一審判決提起上訴，
並為訴之追加，本院於94年11月29日言詞辯論終結，判決如下：
    主      文
上訴及追加之訴均駁回。
第二審、追加之訴訴訟費用由上訴人負擔。
    事實及理由
一按於第二審為訴之變更、追加或提起反訴，非經他造同意，不
  得為之。但民事訴訟法第255條第1項第2款至第6款情形，不在
  此限，同法第446條第1項定有明文。本件上訴人於原審請求被
  上訴人給付新臺幣（下同）888,380元本息，於本院除原審判
  命被上訴人給付之5,250元外，請求被上訴人再給付1,275,000
  元，其中391,870元（1,275,000-888,380-5,250＝391,870，
  另883,130元屬上訴部分），核屬民事訴訟法第255條第1項第3
  款「擴張應受判決事項之聲明」，揆諸上開說明，其訴之追加
  係屬合法。
二上訴人起訴主張：被上訴人於民國83年初、83年底、84年初，
  分別向伊借款50萬元（以下依序稱第1,2,3筆借款），約定利
  息為年息18%，未約定清償期。其雖於86年12月22日、88年12
  月5日、89年7月18日，清償前開3筆借款本金，惟150萬元本金
  自84年初起至86年12月22日止之利息80萬元、100萬元本金自
  87 年初起至88年12月5日止之利息345,000元、50萬元本金自
  89年初起至89年7月10日止之利息45,000元，計119萬元，僅清
  償其中301,620元，尚積欠888,380元之利息，爰依消費借貸之
  法律關係，求為命被上訴人給付888,380元及自89年7月11日起
  加計法定遲延利息之判決。
  被上訴人則以：否認向上訴人借貸第1筆借款；另伊確於83 年
  11月間、83年12月29日向上訴人借貸第2,3筆借款，約定利息
  為年息18%，惟伊已於86年12月22日、84年2月18日分別清償本
  金50萬元，至第2筆利息部分如原判決附表所示，部分由上訴
  人親自簽收，部分充作上訴人應給付瑋淇公司之勞保費，第3
  筆借款83年12月29日起至84年1月28日之利息7,500元，已由上
  訴人簽收，至84年1月29日起至86年2月18日（原判決誤為86
  年2月18日，見原審卷77頁）止之利息，上訴人免除伊此部分
  之利息債務。又伊於86年初向上訴人借款50萬元（下稱第4筆
  借款），約定利息原同前，嗣改為年息12%，此部分伊已於89
  年7月18日匯款503,500元至上訴人帳戶，清償該借款本息等語
  ，資為抗辯。
三原審命被上訴人給付5,250元，駁回上訴人其餘之請求，被上
  訴人就其敗訴部分提起上訴，並為訴之追加，聲明：
  (一)原判決不利上訴人部分廢棄。
  (二)被上訴人應再給付上訴人1,275,000元。
  (三)第一、二審訴訟費用由被上訴人負擔。
  被上訴人則聲明：上訴及追加之訴駁回。
  （被上訴人就其敗訴部分未提起上訴而告確定，上訴人就原審
  駁回其請求本金5,250元之自89年7月11日加計法定遲延利息部
  分，亦未提起上訴而告確定）。
四查上訴人於本院請求被上訴人再給付1,275,000元，係主張被
  上訴人就第1筆借款僅給付83年11月、12月之利息15,000元，
  積欠78年2月起至86年12月22日之利息787,500元；另第3筆借
  款積欠自84年2月19日〔按原審判命被上訴人給付之5,250 元
  係自84年1月29日起計至84年2月18日止（原判決第4頁3.所述
  ）〕起至89年7月之利息487,500元，合計1,275,000元（
  787,500+487,500＝1,275,000）；另主張就第2筆借款之本金
  利息皆已還清（本院卷第18, 19頁），是本院所應審酌者僅為
  上訴人上開被上訴人積欠其第1,3筆借款之利息之主張是否實
  在？
  (一)第1筆借款積欠利息787,500元部分：
    1.按「稱消費借貸者，謂當事人一方移轉金錢或其他代替物
      之所有權於他方，而約定他方以種類、品質、數量相同之
      物返還之契約」、「消費借貸，因金錢或其他代替物之交
      付，而生效力」，修正前民法第474條、第475條分別定有
      明文（按上訴人主張第1筆借款成立於83年初，應適用修
      正前民法債編規定），則金錢消費借貸契約之成立，除必
      須有金錢之交付外，尚須有消費借貸意思表示之合意，始
      足當之。
    2.上訴人主張被上訴人於83年初，向其借貸第1筆借款50 萬
      元，為被上訴人所否認，依民事訴訟法第277條「當事人
      主張於己有利之事實者，就其事實有舉證之責任」之規定
      ，應由上訴人依舉證責任分配之法則，就其與被上訴人間
      確達成借款之合意，及其確交付上開款項予被上訴人之事
      實，舉證以實其說。惟上訴人迄未提出任何證據供法院審
      酌，其主張兩造間有第1筆借款之消費借貸法律關係存在
      云云，尚難認為實在。
    3.上訴人另以被上訴人於原審自認給付83年11月、12月之利
      息15,000元（即原判決附表第1,2項次之利息各7,500元）
      ，斯時第2筆借款尚未發生，足以推定被上訴人確曾向其
      借貸第1筆借款云云。然上訴人迄未舉證證明其確與被上
      訴人成立第1筆借款，有如前述，而就第2筆借款成立時間
      ，上訴人主張係83年底，被上訴人主張係83年11月間（原
      審卷第77頁正面），上訴人未舉證證明第2筆借款非成立
      於83年11月間，亦未證明被上訴人曾給付83年11月之前之
      借款利息，則即不得以被上訴人曾給付83年11月、12月之
      利息各7,500元，推定被上訴人曾向上訴人借貸第1筆借款
      。被上訴人辯稱其於83年11月間向上訴人借貸系爭第2筆
      借款，並於83年11月、12月給付各7,500元之利息，應認
      為實在。
    4.兩造既未成立第1筆借款，則上訴人請求被上訴人返還該
      筆借款之利息787,500元，即屬無據，不應准許。
  (二)第3筆借款積欠利息487,500元部分：
    1.被上訴人曾向上訴人借貸第3筆借款50萬元，為兩造所不
      爭執，惟因借款時間久遠，兩造對於該借款之實際交付日
      期，均已無法記憶，惟上訴人主張該筆借款之時間為84
      年初，為被上訴人所否認，辯稱上訴人係於83年12月29
      日交付借款等語（原審卷第77頁正面）。上訴人就第3筆
      借款之交付時間，未提出任何證據供法院審酌，其主張該
      筆借款之交付時間為84年初云云，尚無足取。而被上訴人
      自認第3筆借款交付時間為83年12月29日，上訴人對於曾
      收受被上訴人給付系該筆借款83年12月29日至84年1月28
      日之利息7,500元一節不爭執，有上訴人簽收之收據在卷
      可稽（原審卷第50頁），堪認第3筆借款之交付時間，為
      被上訴人所稱之83年12月29日。
    2.按「對於一人負擔數宗債務而其給付之種類相同者，如清
      償人所提出之給付，不足清償全部債額時，由清償人於清
      償時，指定其應抵充之債務」，民法第321條定有明文。
      上訴人主張被上訴人於89年7月18日清償第3筆借款云云，
      並提出臺灣銀行存摺為證，但為被上訴人所否認，辯稱其
      係於84年2月18日清償借款本金等語，並提出收據一份為
      證。依該收據載「84.2.18收到小菁所還借款伍拾萬元正
      」（原審卷第50頁），上訴人就其收受該50萬元，係用以
      清償借款本金，亦不爭執〔原審卷第77頁正面：原告（上
      訴人）附件上都是我的簽名〕，參諸被上訴人於86年12月
      22日電匯58萬元予上訴人，有匯款回條附卷足考（原審卷
      第52頁），被上訴人所稱系爭第2筆借款於86年12月22日
      清償本金（原審卷第46,48頁）一節，堪認為實在，上訴
      人於本院亦自認第2筆借款之本息均已清償完畢在卷（本
      院卷第19頁），則上開84年2月18日之50萬元確係用以清
      償第3筆借款之本金。再被上訴人積欠第2,3筆借款之本金
      均為50萬元，清償期均未約定，其於84年2月18日交付上
      訴人之50萬元，指定清償第3筆借款，合於上開規定，其
      辯稱系爭第3筆借款本金已於84年2月18日清償等語，亦屬
      可取。
    3.第3筆借款既已由被上訴人於84年2月18日清償，則上訴人
      請求被上訴人就該筆借款給付自84年2月19日起至89年7月
      之利息487,500元，亦屬無據，不應准許。
五綜上所述，上訴人請求被上訴人再給付1,275,000元，於法無
  據，應予駁回。原審駁回上訴人其中883,130元本息請求部分
  ，核無不合。上訴意旨指摘原判決此部分不當，求予廢棄改判
  ，為無理由，應予駁回。上訴人於本院追加請求391,870元，
  於法無據，應併予駁回。
六本件因事證已臻明確，兩造其餘攻擊、防禦方法及所為之立證
  ，與判決之結果不生若何影響，無庸再逐一予以論究，合併敘
  明。
據上論結，本件上訴及追加之訴均為無理由，依民事訴訟法第
449 條第1項、第78條，判決如主文。
中　　華　　民　　國　　94　　年　　12　　月　　13　　日
　　　　　　　　　民事第十七庭  審判長法  官  沈方維
                                      法  官  張競文
                                      法  官  湯美玉
以上正本係照原本作成。
本判決不得上訴。
中　　華　　民　　國　　94　　年　　12　　月　　13　　日
                                      書記官  賴淑真
